【裁判字號】    98,訴,294
【裁判日期】    980527
【裁判案由】    塗銷所有權移轉登記 等
【裁判全文】
臺灣高雄地方法院民事判決               98年度訴字第294號
原      告  甲○○
訴訟代理人  彭大勇律師
被      告  丙○○
            乙○○
訴訟代理人  康進益律師
上列當事人間塗銷所有權移轉登記等事件，本院於民國98年5 月
13日言詞辯論終結，判決如下：
    主      文
原告之訴及假執行之聲請均駁回。
訴訟費用由原告負擔。
    事實及理由
一、原告主張：被告丙○○前於民國83年間陸續向伊借款新臺幣
    （下同）5 、6 百萬元，並於83年2 月3 日就其中320 萬元
    ，簽發同面額之本票1 紙予伊作為借款擔保，嗣丙○○雖有
    清償部分債務，惟仍餘150 萬元未清償。伊遂於93年8 月10
    日持前開本票，向本院聲請裁定准予強制執行，經本院以93
    年度票字第14149 號裁定聲請准予確定在案，伊即持該裁定
    聲請強制執行，經本院以94年度執字第3571號強制執行程序
    予以執行，嗣因執行金額不足清償債權，經本院核發債權憑
    證。又丙○○於95年6 月30日自其母許吳美汝繼承如附表所
    示之不動產（下稱系爭不動產）後，明知前開債務尚未清償
    ，竟與被告乙○○通謀虛偽意思表示，委由不知情代書即訴
    外人莊振昌，分別於95年8 月16日、24日，將系爭不動產設
    定最高限額抵押權均為200 萬元之第2 順位及第1 順位抵押
    權予乙○○。丙○○後更於95年9 月1 日、5 日假「買賣」
    之名，分將系爭不動產以買賣為原因移轉登記所有權予乙○
    ○，伊因查知丙○○繼承系爭不動產，乃於95年9 月4 日聲
    請強制執行始知前情，上開買賣、所有權移轉登記行為，均
    係丙○○於將受原告執行查封之際為之，顯係通謀虛偽表示
    ，被告2 人上開通謀虛偽意思買賣及所有權移轉登記行為，
    非僅害及原告債權收回，更可見被告規避原告強制執行意圖
    。爰依民法第87條第1 項主張被告2 人通謀虛偽意思表示無
    效；退步言，縱認被告上開買賣及所有權移轉登記行為非屬
    通謀虛偽意思表示，則因其等先有債權存在，而於事後為設
    定抵押權，如無對價關係，自屬無償行為，亦有害及伊之債
    權，伊亦得依民法第244 條第1 項及第4 項規定撤銷被告2
    人所為上開買賣及所有權移轉登記行為等語。爰以先位聲明
    求為判決：（一）確認被告丙○○、乙○○間就附表所示編
    號一土地、建物及編號二土地、建物於95年8 月16日所設定
    200 萬元抵押權及抵押債權不存在。而被告乙○○應將上開
    記載之抵押權登記（台南市台南地政事務所收文字號抵一字
    第030540號）予以塗銷。（二）確認被告丙○○、乙○○間
    就附表所示編號一土地、建物及編號二土地、建物於95年8
    月28之買賣行為及同年9月4日之移轉所有權之物權行為不存
    在。而被告乙○○就上開不動產所為之所有權移轉登記應予
    塗銷。（三）願供擔保，請准宣告假執行。併以備位聲明求
    為判決：（一）被告丙○○、乙○○間就附表所示編號一土
    地、建物及編號二土地、建物於95年8 月16日所設定200 萬
    元抵押權及抵押債權應予撤銷，並將上開記載之抵押權登記
    （台南市台南地政事務所收文字號抵一字第030540號）予以
    塗銷。（二）被告丙○○、乙○○間就起訴狀附表所示編號
    一土地、建物及編號二土地、建物於95年8 月28日之買賣行
    為及同年9 月4 日之移轉所有權之物權行為應予撤銷。而被
    告乙○○就上開不動產所為之所有權移轉登記應予塗銷。（
    三）願供擔保，請准宣告假執行。
二、被告則以：
（一）丙○○部分：伊所積欠原告債務已由公公代為清償完畢，
      惟未取回本票，伊確於92年、93年間向乙○○借貸300 多
      萬元，後於95年6 月30日因母親過世，無錢辦喪事，又借
      了30多萬元，因乙○○說須設定抵押始願借貸，後經結算
      ，系爭不動產價值與所積欠債務數額相符，故將系爭不動
      產移轉予乙○○等語資為抗辯。
（二）乙○○部分：伊於92年、93年及95年間多次借貸予丙○○
      總計約380 萬元，因丙○○未能清償債務，始提供系爭不
      動產設定抵押權予伊；又因丙○○無法支付本息，方將系
      爭不動產以400 萬元出售予伊，並無虛偽買賣情事。伊與
      丙○○前雖經台灣高雄地方法院檢察署檢察官認涉犯損害
      債權提起公訴，惟經鈞院以97年度易字第2402號刑事判決
      無罪，後經臺灣高等法院高雄分院以97年度上易字第444
      號刑事判決駁回檢察官上訴而告確定等語資為抗辯。 。
（三）並均聲明：原告之訴均駁回。
三、下列事實為兩造所不爭執，並有本院債權憑證、土地登記謄
    本、建物登記謄本、本院96年度易字第2402號刑事判決、臺
    灣高雄地方法院檢察署97年度偵字第11973 號不起訴處分書
    、稅務電子閘門財產所得調件明細表在卷可憑，並經本院調
    取本院96年度易字第2402號、臺灣高雄地方法院檢察署97年
    度偵字第11973 號卷證核閱無訛，堪信為真實：
（一）丙○○於83年2 月3 日簽發面額320 萬元本票1 紙予原告
      作為借款擔保。嗣經原告於93年8 月10日持該本票，向本
      院聲請裁定准予強制執行，經本院以93年度票字第14 149
      號裁定准予確定在案，繼持該裁定聲請本院以94年度執字
      第3571號強制執行程序予以執行，後因執行金額不足清償
      債權，經本院核發債權憑證。
（二）丙○○於95年6 月30日自其母許吳美汝繼承如附表所示之
      系爭不動產後，分於95年8 月16日、24日將附表編號一、
      二所示之不動產設定最高限額抵押權均為200 萬元之第2
      順位及第1 順位抵押權予乙○○。復分於95年9 月1 日、
      5 日將系爭不動產以買賣為原因，移轉登記所有權予乙○
      ○。
（三）丙○○除系爭不動產外，已無其他財產。
（四）丙○○、乙○○前經台灣高雄地方法院檢察署檢察官以共
      同涉犯損害債權罪，以95年度偵字第28358 號起訴書提起
      公訴，先後經本院以96年度易字第2402號刑事判決，判處
      丙○○有期徒刑10月，減為有期徒刑5 月，乙○○無罪；
      嗣經臺灣高等法院高雄分院以97年度上易字第444 號判決
      駁回檢察官上訴而告確定。另原告以丙○○、乙○○涉犯
      使公務員登載不實之偽造文書犯行訴請偵辦，經台灣高雄
      地方法院檢察署檢察官以97年度偵字第11973 號作成不起
      訴處分確定。
四、本件爭點如下：
    先位請求部分：
  （一）丙○○、乙○○就系爭不動產所為之買賣及所有權移轉
        登記行為，是否屬通謀虛偽意思表示而屬無效？
  （二）原告請求確認系爭不動產抵押權設定、債權及買賣關係
        不存在，並請求塗銷系爭不動產移轉登記，是否有理由
        ？
    備位請求部分
  （一）被告丙○○、乙○○就系爭不動產所為之移轉登記行為
        是否屬無償行為？原告依民法第244 條第1 項、第4項
        規定訴請撤銷，是否有據？是否逾除斥期間？
  （二）原告請求撤銷系爭不動產抵押權設定、債權及買賣關係
        ，並請求塗銷系爭不動產移轉登記，是否有理由？
五、本院之判斷：
（一）就先位請求部分
  １、按民法第87條第1 項所謂通謀虛偽意思表示，乃指表意人
      與相對人互相故意為非真意之表示而言，故相對人不僅須
      知表意人非真意，並須就表意人非真意之表示相與為非真
      意之合意，始為相當，在贈與或買賣契約，亦不能僅因契
      約當事人間有特殊親誼關係或價金之交付不實，即謂該贈
      與或買賣係通謀虛偽成立，最高法院86年度台上字第3865
      號判決闡述綦詳。而第三人主張表意人與相對人通謀而為
      虛偽意思表示者，該第三人應負舉證責任，最高法院48年
      台上字第29號亦著有判例。
  ２、經查：被告2 人就系爭不動產均有設定抵押權、買賣之意
      ，並簽訂土地抵押權設定契約書、不動產買賣契約書，業
      經渠供述在卷，再被告間就系爭不動產之買賣契約，並有
      附於土地登記謄本原因事實欄所載為「買賣」為佐，綜上
      ，足認該抵押權設定契約、買賣契約形式上確已存在。又
      證人即台灣企銀北高雄證券部營業員徐鳳銘於本院審理96
      年度易字第2402號損害債權刑事庭時具結證稱：「93年4
      月16日乙○○、丙○○在台灣企銀北高雄分行三樓寫開戶
      資料，乙○○到樓下領75萬元說要借給丙○○買股票，他
      們在我們那邊寫完資料，我帶丙○○到一樓開銀行戶頭，
      開完後就存到丙○○新開戶的戶頭裡」（參本院96年度易
      字第2402號卷第176 頁）；及證人謝麗英於本院審理上開
      案件時亦結證稱：「於92年6月3日向乙○○買受坐落於高
      雄縣鳥松鄉○○段246 地號，門牌號碼為高雄縣鳥松鄉○
      ○路89之12號3 樓房屋，尾款依出賣人乙○○之要求，匯
      到丙○○台灣中小企業銀行北鳳山分行，帳號0000000000
       0號帳戶，其中於92年7月10日匯款45萬元、92年7月11日
      匯 款122 萬840 元」（見本院96年度易字第2402號卷第1
      78 頁）等語，參以丙○○台灣中小企業銀行北鳳山分行
     ，帳號00000000 000號資金往來明細所示，乙○○於92年7
      月4 日匯款30萬元至丙○○前開帳戶、及證人謝麗英分別
      於92年7 月10日、92年7 月11日匯款45萬元、122 萬840
      元至丙○○前開帳戶（均參96年度偵字第28358 號卷第47
      頁）等節，均核與被告辯解相符。是據此均足以證明被告
      間確實有買賣系爭不動產之真意。再參諸證人即代書莊振
      昌於本院審理上開刑事案件時證述：「乙○○、丙○○有
      到我的事務所那邊對一下帳，丙○○大概欠乙○○本金含
      利息約380 萬元，因為丙○○有2 間房子，1 間在鳳山、
      1 間在台南，所以1 間抵押200 萬元，先辦理抵押權設定
      登記；後來設定完後，丙○○說她沒有收入，沒有辦法還
      ，所以把房子賣給乙○○，過完戶後再給乙○○20萬元的
      尾款」等語（見本院96年度易字第2402號卷第99頁），足
      徵丙○○於92年、93年確有陸續向乙○○借款之情，是丙
      ○○移轉系爭不動產所有權予乙○○，同時抵銷其部分債
      務，並非無償贈與，而係有償之對價關係，與一般買賣移
      轉所有權情形無異，殊難認為其等以買賣方式移轉所有權
      是虛偽買賣。此外原告亦未能提出證據證明被告間就系爭
      不動產確係屬通謀而為虛偽之買賣，故應認被告間就系爭
      不動產所為之抵押權設定、買賣行為存在，被告所辯，應
      屬有據。原告此部分之主張，並無理由。
  ３、綜上，被告間確有支付買賣價金，自難僅因丙○○積欠原
      告借款未償，即謂被告間就系爭不動產所為之抵押權設定
      、買賣係屬通謀虛偽意思表示。此外，原告亦未能舉出其
      他證據證明被告間就系爭不動產之抵押權設定、買賣確係
      通謀而為虛偽之買賣，應認被告間就系爭不動產所為之抵
      押權設定、買賣關係存在。故原告此部分之主張，即無可
      取。從而，原告先位聲明主張被告間之抵押權設定、買賣
      行為為通謀虛偽意思表示而無效，請求被告應塗銷系爭不
      動產以該買賣為原因所為之所有權移轉登記、抵押權登記
      等，依法無據，應予駁回。
（二）就備位請求部分
  １、查原告以先位聲明訴請確認被告間就系爭不動產之抵押權
      設定、買賣及移轉登記行為無效，並命塗銷該移轉登記，
      既無理由，本院即應就原告之備位聲明加以審酌，先予敘
      明。
  ２、按民法第244 條所規定之撤銷權，自債權人知有撤銷原因
      時起，一年間不行使而消滅，同法第245 條規定甚明。而
      所謂知有原因，指知悉撤銷權要件之各項事由而言，故無
      償行為須知有詐害事實，有償行為則須知悉詐害意思。查
      原告至遲於95年9 月4 日已知悉丙○○將系爭不動產設定
      最高限額抵押權予乙○○之事實，並以被告2 人意圖損害
      債權，認其等所為涉有刑法第356 條損害債權罪嫌，而向
      台灣高雄地方法院檢察署提出告訴，有本院依職權調閱之
      95年他字第7200號損害債權卷內之刑事告訴狀及收件章可
      參，足認原告於當時即知悉被告間就系爭不動產設定抵押
      權，而侵害原告之債權；再原告於95年度偵字第28358 號
      案96年5 月23日檢察官訊問時陳稱：伊在95年9 月份遞狀
      ，丙○○也同時在9 月份把房子移轉登記給乙○○（參95
      年度偵字第28358 號卷第57頁），足認至遲於96年5 月23
      日原告亦已知悉丙○○以買賣為原因，將系爭不動產所有
      權移轉登記予乙○○，而侵害原告之債權之事實，況原告
      於本院亦自承伊於95年9 月4 日聲請強制執行無法查封財
      產後，即知被告間之抵押權設定、所有權移轉登記行為（
      參本院卷第90頁），惟原告遲至97年7 月10日始提起本件
      撤銷之訴 (有本院收狀章可參)， 已逾1 年之除斥期間。
      其依民法第244 條第1 、4 項規定，訴請撤銷被告間就系
      爭不動產之抵押權設定、買賣與移轉登記行為；及請求塗
      銷系爭不動產之抵押權登記、移轉登記等，自屬無據，不
      應准許。
  ３、況本件丙○○設定抵押權、移轉系爭不動產所有權予乙○
      ○之行為，並非無償贈與，而係有償之對價關係，業如前
      述，從而，原告依民法第244 條第1 、4 項規定，主張丙
      ○○上開行為屬無償行為，而有害及原告債權，訴請撤銷
      之，亦與法律規定未合，不應准許，併予敘明。
六、綜上所述，原告先位之訴部分主張被告間通謀虛偽意思表示
    ，就系爭不動產抵押權設定、買賣關係不存在，委無理由，
    應予駁回。備位之訴部分原告之撤銷訴權已逾法定之除斥期
    間而不得再行使，則其本於民法第244 條第1 、4 項規定之
    法律關係，請求撤銷該等法律行為，並塗銷移轉登記之聲明
    ，均無理由，而應駁回。又其訴既經駁回，其假執行之聲請
    即失所依附，應併予駁回。
七、本件為判決之基礎已臻明確，兩造其餘之攻擊或防禦方法及
    未經援用之證據，經本院斟酌後，認為均不足以影響本判決
    之結果，亦與本案爭點無涉，自無逐一詳予論駁之必要，併
    此敘明。
八、據上論結：原告之訴為無理由，依民事訴訟法第78條，判決
    如主文。
中    華    民    國    98    年    5    月    27     日
                     民事鳳山分庭    法  官  林意芳
上為正本係照原本作成。
如不服本判決，應於送達後20日內，向本院提出上訴狀並表明上
訴理由，如於本判決宣示後送達前提起上訴者，應於判決送達後
10日內補提上訴理由書（須附繕本）。
中    華    民    國    98    年    6    月    3     日
                                     書記官  陸艷娣
附表：
 ┌──┬────────┬────────────┐
 │編號│ 土 地 地 號    │ 建 物 建 號            │
 ├──┼────────┼────────────┤
 │ 一 │高雄縣鳳山市赤山│鳳山市○○段433 建號建物│
 │    │段646之17號     │（門牌號碼：高雄縣鳳山市│
 │    │                │文中街95巷5號）         │
 ├──┼────────┼────────────┤
 │ 二 │台南市○區○○段│台南市○區○○段578 建號│
 │    │7號及7之1號     │建物（門牌號碼：台南市大│
 │    │                │同二路620 巷31號）      │
 └──┴────────┴────────────┘


司法院資訊處製作；財團法人民間司法改革基金會備份。
